【裁判字號】    91,上更(一),342
【裁判日期】    920128
【裁判案由】    違反毒品危害防制條例
【裁判全文】
臺灣高等法院高雄分院刑事判決          九十一年度上更(一)字第三四二號
    上  訴  人
    即  被  告  乙○○  男( .
    上  訴  人
    即  被  告  甲○○  男( .
    共      同
    指定辯護人  本院公設辯護人  李佩娟
右上訴人因違反毒品危害防制條例案件，不服臺灣屏東地方法院八十六年度訴字第五
二三、八五二號中華民國八十八年九月二十二日第一審判決（起訴案號：臺灣屏東地
方法院檢察署八十六年度偵字第二五三八、三八七０、六六九０號），提起上訴，判
決後，經最高法院發回更審，本院判決如左：
      主      文
原判決關於乙○○非法販賣化學合成麻醉藥品暨定執行刑及甲○○部分均撤銷。
乙○○被訴非法販賣化學合成麻醉藥品部分及甲○○均無罪。
      理      由
一、公訴意旨略以：乙○○基於意圖營利之概括犯意，自民國（下同）八十六年八月
    六日二十二時起，至同年月十七日十二時許止，連續在屏東市○○路巨蛋超商前
    ，以每包新台幣（下同）五百元之代價，販賣安非他命三次予林育如非法吸用，
    嗣於同年月十七日十四時五十分許，林育如在屏東縣麟洛鄉麟趾村小份巷五十號
    空屋內吸用安非他命為警查獲，扣得其向乙○○所購剩餘之安非他命０．０二公
    克及吸食器一組，因認乙○○不無涉犯（修正前）麻醉藥品管理條例第十三條之
    一第二項第一款之販賣化學合成麻醉藥品罪嫌。公訴意旨又以：甲○○基於幫助
    綽號「大胖仔」販賣毒品海洛因及麻醉藥品安非他命之犯意，於八十六年五月九
    日十二時許，在屏東縣里港鄉富源旅社前，從「大胖仔」處收受毒品海洛因一大
    包後自行分裝為十二小包（毛重三．０八公克）及安非他命三小包（毛重一．五
    公克），並自「大胖仔」無償取得毒品海洛因一小包（毛重０．七公克）作為酬
    勞，嗣於同日下午十六時二十分許，在屏東縣里港鄉春林村老人活動中心招待所
    內欲兜售時，為警方當場查獲，並扣得毒品海洛因十三包、安非他命三小包、針
    筒一支、鏟毒品吸管一支，因認甲○○觸犯刑法第三十條、（修正前）肅清煙毒
    條例第五條第一項、麻醉藥品管理條例第十三條之一第二項第一款之幫助販賣毒
    品及幫助販賣化學合成麻醉藥品之罪嫌云云。
二、公訴人認被告乙○○犯有右開販賣化學合成麻醉藥品罪，係以證人林育如在警偵
    訊時之證詞及有扣押物清單一份在卷可稽，為其論據；而認被告甲○○涉犯幫助
    販賣毒品罪及幫助販賣化學合成麻醉藥品罪，則係以被告甲○○在警訊及偵查之
    初所為之自白，為其唯一論據。
三、按犯罪事實應依證據認定之，無證據不得推定其犯罪事實；又不能證明被告犯罪
    者，應諭知無罪之判決，刑事訴訟法第一百五十四條、第三百零一條第一項分別
    定有明文。又認定不利於被告之事實，須依積極證據，苟積極證據不足為不利於
    被告事實之認定時，即應為有利於被告之認定，更不必有何有利之證據（最高法
    院三十年上字第八一六號判例參照）。另事實之認定，應憑證據，如未能發現相
    當證據，或證據不足以證明，自不得以推測或擬制之方法，以為裁判基礎（最高
    法院四十年台上字第八六號判例參照）。再證人對於被告之指證，因個人之恩怨
    或利害關係，恐有不實之處，為擔保其所為不利被告陳述之真實性，應有足以令
    人確信其陳述為真實之補強證據，始能資為論罪之依據，而所謂補強證據，則指
    除該陳述本身之外，其他足資證明不利於被告陳述所指之犯罪事實確具有相當程
    度真實性之證據而言，雖其所補強者，非以犯罪事實之全部為必要，但亦須因補
    強證據與之相互利用，本於推理作用，在客觀上足以使人對該犯罪事實得確切之
    心證者，始足當之。（最高法院八十八年度台上字第六０七四號判決參照）。又
    被告之自白，不得作為有罪判決之唯一證據，仍應調查其他必要之證據，以察其
    是否與事實相符，為刑事訴訟法第一百五十六條第二項所明定；所稱應調查其他
    必要之證據云者，並不侷限於此項自白之任意性，亦即以補強證據之存在，藉以
    限制合法自白在證據上之價值，俾發現實質的真實，即使被告之自白出於任意性
    ，然若別無其他補強證據足以擔保其自白確與犯罪事實相符，該自白仍非訴訟法
    上得據為認定被告犯罪事實之證據，當不得憑此而為被告不利之認定（最高法院
    八十三年度台覆字第三十八號判決參照）。
四、訊據上訴人即被告乙○○、甲○○均堅決否認有右開犯行，被告乙○○辯稱：伊
    當時與林育如係同居關係，不可能販賣安非他命給她，伊是與林育如同居於華正
    路一棟大樓之小套房，伊曾拿二萬元託林育如向她所稱的「大哥」購買安非他命
    ，但她拿來給伊之安非他命成分不好，伊要她退回安非他命將二萬元返還，林育
    如又騙說其可以買到成分更好的安非他命，結果竟拿冰糖搪塞，伊甚為氣憤，即
    決意與其分手，嗣伊另結交洪秀珊，有一天林育如到小套房找伊，被伊當著洪秀
    珊之面將之趕走，並將其東西丟出套房，林育如可能因而懷恨挾怨誣陷云云。被
    告甲○○辯稱：綽號「大胖仔」者係李東山，他與乙○○住在一起，該十二小包
    海洛因係伊以六千元向他人買來，要拿到伊之養場施用，分成小包比較安全不
    會被查到，安非他命是李東山寄放在伊處，謂過一會兒要來拿，當日伊係施用毒
    品後頭昏昏的在老人活動中心睡覺，警察來時伊正在睡覺，並未兜售海洛因及安
    非他命，警訊及初次偵查時，係因怕牽扯到李東山，才為不實之陳述云云。
五、經查證人林育如於警訊時固陳稱：「我於八月初開始吸食安非他命，均在家吸食
    ：：：我叩乙○○的呼叫器000000000號，就約在屏東市○○路旁交易
    ，一包０．一公克安非他命價格五百元，時間在八十六年八月十七日十時許，其
    向乙○○購買三次：：：」等語（見內埔分局警卷第二、三頁），其於檢察官偵
    查時又證稱：「我是向乙○○買的，我連今天共向他買三次，第一次是在八十六
    年八月九日晚上十點多，最後一次是在八月十七日中午十二點左右，我是在屏東
    市○○路巨蛋超商每次跟他買五百元，我的朋友認識乙○○，我才知道他的名字
    ，我跟乙○○沒有仇恨，也沒有誣賴他」、「共買三次，均在八月份買的，每次
    買五百元到一千元，地點均在自由路巨蛋超商前」等語（見偵字第六六九０號卷
    第三、十二頁），惟被告乙○○自檢察官偵查、原審以迄本院歷次審理時均堅指
    伊與林育如原為男女朋友關係，係因伊不滿林育如騙取託買安非他命之款項二萬
    元，且伊另結新歡，將林育如趕走，林育如因而懷恨挾怨誣陷之情不移，而證人
    林育如先後所供，就購買安非他命之價款，或稱三次皆為五百元，或稱每次買五
    百到一千元，顯有不符，已有瑕疵。且其所陳與被告乙○○連絡購買安非他命之
    000000000號呼叫器，經查該呼叫器係乙○○之朋友丁輝成之兄丁輝傑
    經營之電器行所申請使用，丁輝成從事電器維修，其名片上即印有該支呼叫器號
    碼，其不曾持呼叫器交予乙○○使用，林育如係找不到乙○○時，曾打該呼叫器
    給丁輝成，要丁輝成代為連絡，丁輝成且與乙○○一起出錢叫林育如去買毒品，
    林育如不可能向乙○○購買毒品等情，亦據證人丁輝成於本院歷次審理時證述明
    確（見本院上訴字卷第一三三、一三四頁及本院九十一年十二月三十日筆錄），
    證人洪秀珊於本院前審亦結證稱：伊以前是乙○○之女友，在伊之前，乙○○與
    林育如係男女朋友關係，伊在乙○○之房間與林育如見過一次面，因林育如伊
    ，伊曾與之發生口角，口角後林育如揚言要伊小心而離去等語（見本院上訴字卷
    第六十頁）。被告又以伊與林育如係男女朋友關係，知道林女之下體特徵，堅決
    要來與林女對質，經本院數次傳喚林女未到庭，嗣將其拘提到案，據證人林育如
    於本院審理時亦結證稱：伊未向乙○○購買安非他命，係因見到乙○○另結新歡
    並將伊趕出去，而故意誣陷他等語（見本院九十二年一月十日筆錄），足見證人
    林育如先前不利於被告乙○○之供述，與事實諸多不符，實難盡信。
六、再查被告甲○○於八十六年五月九日為警查獲在警訊時固曾自白稱：伊自八十六
    年三月起開始向「大胖仔」購買毒品，約每三天購買一次，買了二十次左右，被
    查獲之海洛因及安非他命是「大胖仔」於八十六年五月九日十二時在里港鄉富源
    旅社交給伊，叫伊去春林村老人活動中心招待所等，如有人要買毒品，他會叫他
    們去向伊拿，其中有一包毛重０．七公克海洛因是「大胖仔」酬勞給伊吸用的，
    海洛因計分裝成十二小包，每包賣一千元，安非他命三小包，每包賣一千元等語
    （見里港分局警卷第一、二頁），並隨即帶警前往屏東市○○路五七巷八六號六
    樓之四乙○○與「大胖仔」之同居處搜索，未搜到任何違禁品，有搜索報告書在
    卷可稽（見同上警卷第五頁），嗣於翌日移送檢察官偵查時，亦為同樣之自白（
    見偵字第三八七０號卷第四頁），惟嗣後則翻異前供，否認有幫「大胖仔」販賣
    海洛因及安非他命之行為，或稱：海洛因是大胖仔交給伊，他是說寄放在伊處，
    伊會叫朋友來拿等語（見同上偵查卷第十九頁），或稱：伊是向「大胖仔」買的
    ，錢還沒給他，並未幫他販賣等語（見原審卷(一)第九頁），或稱「大胖仔」叫李
    東山，伊未販賣海洛因，有向「大胖仔」買海洛因及安非他命，伊買一包，一部
    分是「大胖仔」寄放在伊處等語（見同上卷第十六、十七頁），或稱：是乙○○
    沒空請李東山拿給伊的，伊向鄭買一包海洛因是五千元等語（同上卷第二四頁）
    ，或稱：海洛因是向「大胖仔」買的，安非他命則是「大胖仔」的，「大胖仔」
    即是李東山等語（見同上卷第四十一頁、五十一頁），或稱：海洛因係向李東山
    買來要供自己施用，安非他命是李東山寄放的等語（見本院歷審筆錄），前後所
    供不一，無從認定何者為正確，亦見其警訊之自白已有瑕疵。而證人李東山坦認
    其綽號「大胖仔」，乙○○亦不否認有與李東山住在一起，惟均否認有交付海洛
    因及安非他命予甲○○要其幫忙兜售之情事（見原審卷(一)第二四頁及本院上訴字
    卷第八四頁），則被告甲○○之自白顯無證據佐證與事實相符，而可認定有一販
    賣毒品之正犯存在。另證人即查獲之警員李錦琪於本院審理時亦證稱：查獲時甲
    ○○有說毒品是向「大胖仔」買的，要供自己吸食，當時並未看到有交易之情形
    等語（見本院九十一年十二月六日筆錄），因此扣案之海洛因及安非他命，僅足
    以證明被告甲○○有持有之事實，且被告甲○○本身亦有施用毒品海洛因之習慣
    ，以扣案之數量，亦未逾持有自用之合理範圍，又其為警查獲時，正因施打海洛
    因後在樹下睡覺，並非準備與人交易，或有兜售之行為舉止，故尚不足以斷定其
    具有持以販賣之意圖。
七、綜上所述，證人林育如之證言既與事實不符而不足採信，自難僅憑其指證，遽認
    被告乙○○有販賣安非他命予林育如之犯行；而被告甲○○之自白亦有瑕疵，既
    無補強證據證明與事實相符，亦不得以其自白為有罪之唯一證據；此外又乏其他
    積極確切之事證足證被告等有右開犯行，乃原審未予詳察，遽予論罪科刑，自有
    未洽，被告等上訴否認犯罪，非無理由，應由本院將原判決被告乙○○被訴非法
    販賣化學合成麻醉藥品暨定執行刑及被告甲○○部分撤銷，諭知被告乙○○、甲
    ○○均無罪。
八、被告乙○○被訴轉讓第一級毒品及施用第二級毒品部分業經判決確定，故不予論
    列，附此明。
據上論斷，應依刑事訴訟法第三百六十九條第一項前段、第三百六十四條，第三百零
一條第一項，判決如主文。
本案經檢察官陳新慶到庭執行職務。
中    華    民    國     九十二     年       一       月      二十八    日
                              臺灣高等法院高雄分院刑事第四庭
                                  審判長法官  蕭權閔
                                        法官  李嘉興
                                        法官  陳吉雄
右正本證明與原本無異。
檢察官如不服本判決應於收受本判決後十日內向本院提出上訴書狀，其未述上訴理
由者，並得於提起上訴後十日內向本院補提理由書狀（均須按他造當事人之人數附繕
本)。
                                      書記官  黎  珍
中    華    民    國     九十二     年       一       月       三十     日
                                                                    Ａ


司法院資訊處製作；財團法人民間司法改革基金會備份。
